ACORDAO-COMPLETO-2469392

ACÓRDÃO 5932/2021 ATA 11/2021 - SEGUNDA CÂMARA

VISTOS, relatados e discutidos estes autos de pedido de reexame interpostos por Nelson Felisbino (XXX.579.011-XX) , servidor aposentado do Ministério da Saúde contra o Acórdão 8232/2020-TCU-Segunda Câmara, que julgou ilegal o ato de aposentadoria e negou-lhe registro, em razão do cômputo indevido de tempo de serviço rural sem a comprovação da correspondente contribuição previdenciária,
ACORDAM os Ministros do Tribunal de Contas da União, reunidos em sessão da Segunda Câmara, com base no art. 48 da Lei 8.443/1992, c/c o art. 286 do Regimento Interno, e diante das razões expostas pelo Relator, em
9.1 conhecer do pedido de reexame para, no mérito, dar-lhe provimento para tornar sem efeito o acórdão recorrido;
9.2 reconhecer o registro tácito do ato inicial de concessão de aposentadoria de Nelson Felisbino;
9.3 dar ciência desta deliberação ao recorrente, ao Ministério da Saúde e aos demais interessados, informando-os de que o teor integral da deliberação poderá ser obtido no endereço eletrônico www.tcu.gov.br/acordaos.

Pedido de reexame interposto por Nelson Felisbino

Segunda Câmara

Ministério da Saúde.

3. Interessados/Responsáveis/Recorrentes:
3.1. Interessados: Justiniano Pinheiro de Souza (XXX.459.323-XX); Nelson Felisbino (XXX.579.011-XX); Teresinha de Jesus Leite de Andrade (XXX.341.861-XX)
3.2. Recorrente: Nelson Felisbino (XXX.579.011-XX).

13.1. Ministros presentes: Bruno Dantas (Presidente), Augusto Nardes, Aroldo Cedraz e Raimundo Carreiro (Relator).
13.2. Ministros-Substitutos presentes: Marcos Bemquerer Costa e André Luís de Carvalho.

RAIMUNDO CARREIRO

Ministro Augusto Nardes.

Trata-se de pedido de reexame (peça 28) interposto por Nelson Felisbino contra o Acórdão 797/2020-TCU-Segunda Câmara, relator Min. Augusto Nardes (peça 21) , que julgou ilegal o ato de concessão de aposentadoria do servidor do Ministério da Saúde, em razão da averbação irregular de tempo de atividade rural sem o recolhimento das devidas contribuições previdenciárias.
2.	Transcrevo a seguir, com ajustes de forma, nos termos do art. 1º, § 3º, inciso I, da Lei nº 8.443/92, a instrução lavrada no âmbito da Secretaria de Recursos (peça 40) , cuja proposta de encaminhamento foi endossada pelo diretor da subunidade (peça 41) e pelo Ministério Público junto ao TCU (peça 42) , na pessoa do Procurador Sérgio Ricardo Costa Caribé.
"INTRODUÇÃO 
1.	Trata-se de pedido de reexame (peça 28) interposto por Nelson Felisbino, por meio do qual se insurge contra o Acórdão 797/2020-TCU-Segunda Câmara, prolatado na sessão de julgamento do dia 11/2/2020-Ordinária e inserto na Ata 3/2020-2ª Câmara, Relator Exmo. Ministro Augusto Nardes (peça 21) . 
1.1. 	A deliberação recorrida apresenta o seguinte teor: 
VISTOS, relatados e discutidos estes autos referentes a atos de concessão de aposentadorias emitidas pelo Ministério da Saúde. 
ACORDAM os Ministros do Tribunal de Contas da União, reunidos em Sessão da Segunda Câmara, diante das razões expostas pelo Relator, e com fundamento no art. 71, inciso III, da Constituição Federal e nos arts. 1º, inciso V, 39, inciso II, e 45 da Lei 8.443/1992, e art. 262 do Regimento Interno do TCU, em: 
9.1. considerar ilegais os atos de concessão de aposentadoria em favor de Justiniano Pinheiro de Souza, Nelson Felisbino e Teresinha de Jesus Leite de Andrade, em razão da averbação irregular de tempo de atividade rural sem o recolhimento das devidas contribuições previdenciárias, negando-se os respectivos registros; 
9.2. dispensar a devolução dos valores indevidamente recebidos até a data de ciência desta decisão, com base no Enunciado 106 da Súmula da Jurisprudência do TCU; 
9.3. determinar ao Ministério da Saúde que: 
9.3.1. faça cessar, a partir da ciência do presente acórdão, os pagamentos decorrentes dos atos considerados ilegais, sob pena de responsabilidade solidária da autoridade administrativa omissa, comunicando ao TCU, no prazo de quinze dias, as providências adotadas nos termos dos arts. 45 da Lei 8.443/1992, 262, caput, do RI/TCU, 8º, caput, da Resolução TCU 206/2007 e 15, caput, da IN/TCU 55/2007; 
9.3.2. informe aos interessados o teor deste Acórdão, encaminhando ao TCU, no prazo de trinta dias, comprovante de ciência, nos termos do art. 4º, § 3º, da Resolução TCU 170/2004, alertandoos de que o efeito suspensivo proveniente de eventual interposição de recurso junto ao TCU não os exime da devolução de valores indevidamente percebidos após a notificação, em caso de não provimento do recurso; 
9.3.3. na hipótese de haver a comprovação do recolhimento indenizatório da contribuição previdenciária em questão, emita novos atos, submetendo-os ao TCU no prazo de trinta dias; 
9.3.4. esclareça a Justiniano Pinheiro de Souza que: 
9.3.4.1. deve retornar à atividade até completar idade para aposentadoria compulsória; 
9.3.4.2. alternativamente: 
9.3.4.2.1. caso recolha a contribuição previdenciária sobre 7 anos, 5 meses e 15 dias de tempo de serviço rural, nos termos do Enunciado 268 da Súmula da Jurisprudência do TCU, pode manter sua aposentadoria com proventos proporcionais à razão de 30/35 avos, aplicando-se a Súmula TCU 74 a seu caso;  
9.3.4.2.2. caso recolha a contribuição sobre 17 anos, 3 meses e 8 dias de período rurícola, pode manter seus proventos integralizados; 
9.3.5. esclareça a Nelson Felisbino que: 
9.3.5.1. pode continuar aposentado, sendo necessário ajustar seus proventos à razão de 18/35 avos;  
9.3.5.2. alternativamente: 
9.3.5.2.1. caso recolha a contribuição previdenciária sobre 6 anos, 2 meses e 20 dias de tempo de serviço rural, nos termos do Enunciado 268 da Súmula da Jurisprudência do TCU, pode manter sua aposentadoria com proventos proporcionais à razão de 30/35 avos, aplicando-se a Súmula TCU 74 a seu caso; 
9.3.5.2.2. caso recolha a contribuição sobre 16 anos, 3 meses e 13 dias de período rurícola, pode manter seus proventos integralizados; 
9.3.6. esclareça a Teresinha de Jesus Leite de Andrade que: 
9.3.6.1. pode continuar aposentada, sendo necessário ajustar seus proventos à razão de 11/30 avos;  
9.3.6.2. alternativamente: 
9.3.6.2.1. caso recolha a contribuição previdenciária sobre 8 anos, 10 meses e 2 dias de tempo de serviço rural, nos termos do Enunciado 268 da Súmula da Jurisprudência do TCU, pode manter sua aposentadoria com proventos proporcionais à razão de 25/30 avos, aplicando-se a Súmula TCU 74 a seu caso;  
9.3.6.2.2. caso recolha a contribuição sobre 18 anos, 10 meses e 21 dias de período rurícola, pode manter seus proventos integralizados; 
9.4. dar ciência desta deliberação aos interessados e ao Ministério da Saúde (ênfases acrescidas) . 
HISTÓRICO  
2.  O presente ato de concessão de aposentadoria, que tem o recorrente como beneficiário, foi julgado ilegal por incluir, irregularmente, cômputo indevido de tempo de serviço rural sem a comprovação da correspondente contribuição previdenciária, nos termos do Voto que fundamenta o Acórdão recorrido (peça 22) .  
ADMISSIBILIDADE 
3. Reitera-se o exame de admissibilidade realizado por esta Secretaria (peça 29) , ratificado pelo Exmo. Ministro Raimundo Carreiro (peça 30) , que concluiu pelo conhecimento do pedido de reexame, nos termos do 48 da Lei 8.443/1992, c/c os artigos 285 e 286, parágrafo único, do RI/TCU, suspendendo-se os efeitos dos subitens 9.1, 9.3, 9.3.1, 9.3.3, 9.3.5 do Acórdão recorrido. 
PRELIMINAR DE REGISTRO TÁCITO  
4.	Cumpre observar que o ato de concessão de aposentadoria de peça 15, que tem o recorrente como beneficiário, foi disponibilizado ao TCU em 29/4/2010 e julgado ilegal, em Sessão Ordinária de 11/2/2020, pela 2ª Câmara (peça 21) . 
4.1.	De acordo com as disposições do Acórdão 587/2011-TCU-Plenário, da Relatoria do Exmo. Ministro Valmir Campelo, vinha esta Corte decidindo que o transcurso de mais de 5 anos desde a entrada do ato de pessoal no TCU, embora não consolidasse situações de ilegalidade, em razão da precariedade dos atos de concessão, cuja natureza é complexa, gerava a necessidade de instauração do contraditório. 
4.2.	A consolidação de atos sujeitos a registro manifestamente ilegais, em razão do transcurso de grande lapso temporal, em respeito ao princípio da segurança jurídica, só era admitida pelo TCU em situações excepcionais, quando caracterizada a irreversibilidade da situação fática do interessado ou demonstrado que este estaria sujeito a prejuízo insuportável, caso o correspondente ato de concessão fosse julgado ilegal (cf., e.g., Acórdão 2251/2014-TCU-Plenário, Relator Exmo. Ministro Bruno Dantas) . 
4.3.	No entanto, em 19/2/2020, o Pretório Excelso, ao julgar o Recurso Extraordinário 636.553/RS, apreciando o Tema 445 da repercussão geral, fixou a seguinte tese: 
Em atenção aos princípios da segurança jurídica e da confiança legítima, os Tribunais de Contas estão sujeitos ao prazo de 5 anos para o julgamento da legalidade do ato de concessão inicial de aposentadoria, reforma ou pensão, a contar da chegada do processo à respectiva Corte de Contas.   
4.4.	Naquela ocasião, o Relator, Exmo. Ministro Gilmar Mendes, fundamentou a adoção do prazo de 5 anos por analogia ao prazo previsto no Decreto 20.910/1932, tendo mencionado, ainda, ser esse lapso temporal equivalente ao previsto nas Leis 9.873/1999 e 9.784/1999. 
4.5.	Assim, estabeleceu o prazo de 5 anos para que o Tribunal de Contas aprecie o ato, autorizando ou negando o respectivo registro.   
4.6.	Sobre o impacto do julgamento do Guardião da Constituição no RE 636.553/RS, em processos sujeitos a registro no TCU, traz-se à colação as pertinentes observações do Excelentíssimo Senhor Ministro Walton Alencar Rodrigues, por ocasião do Acórdão 122/2021-TCU-Plenário (TC Processo 013.339/2020-6) : 
Sem embargo de considerar o mérito da decisão do STF, o anterior entendimento acerca da observância do contraditório e da ampla defesa após o transcurso de cinco anos desde a chegada do processo no TCU restou prejudicado, porquanto, após esse tempo, segundo prelecionou o Relator da matéria no STF, o ato deve ser considerado "registrado tacitamente".  
 No julgamento dos embargos de declaração, opostos em face dessa decisão, finalizado em 4/12/2020, o  E. Relator aduziu que, "passado esse prazo [de cinco anos, contado de forma ininterrupta, a partir da chegada do processo à corte de contas] sem finalização do processo, o ato restará automaticamente estabilizado. Abre-se, a partir daí, a possibilidade de sua revisão, nos termos do art. 54 da Lei 9.873/1999" (grifos meus) .  
A expressa menção do relator à possibilidade de revisão do ato considerado tacitamente registrado impõe novas considerações e imediatas providências por parte desta Corte. 
 Relativamente à área de pessoal da Administração Federal, já tive a oportunidade de fazer inúmeros pronunciamentos acerca do acúmulo dos processos na Sefip, que há pouco tempo passavam em muito de cem mil, ajuntados ao longo dos anos. Grande parte desses processos foram devolvidos aos órgãos de origem para correção de irregularidades e reenvio ao TCU. E os que permaneceram desafiam a capacidade de trabalho do Tribunal. 
 (...)  
 Por esse motivo conclui-se que, a partir do registro tácito do ato de concessão, é possível a sua revisão, no prazo de 5 anos, com base no aludido artigo da lei de processo administrativo [art. 54 da Lei 9.784/1999. 
Esse entendimento é plenamente compatível com o disposto no art. 260, § 2º, do Regimento Interno do TCU, in verbis: 
§ 2º O acórdão que considerar legal o ato e determinar o seu registro não faz coisa julgada administrativa e poderá ser revisto de ofício pelo Tribunal, com a oitiva do Ministério Público e do beneficiário do ato, dentro do prazo de cinco anos da apreciação, se verificado que o ato viola a ordem jurídica, ou a qualquer tempo, no caso de comprovada má-fé.   
Registro que o E. Relator no STF, ao apreciar os embargos de declaração, expressamente entendeu desnecessária a modulação de efeitos da decisão adotada no RE 636.553/RS, devendo ser aplicada imediatamente, com efeitos ex tunc. 
Em síntese, o entendimento adotado pelo Supremo Tribunal Federal, em sede de recurso extraordinário, com repercussão geral reconhecida, deve ser observado por todos os juízes e tribunais, nos termos dos arts. 927, inciso III, e 1.030 do Código de Processo Civil. 
Cabe ao TCU, por conseguinte, em atendimento à disposição legal e aos princípios da eficiência, da razoável duração do processo e da isonomia, evoluir, no entendimento e nos procedimentos, para compatibilizar suas decisões com a recente tese da Suprema Corte. 
 Chamo a atenção que as despesas atinentes a pessoal, como as reformas, aposentadorias e pensões, além de vencimentos, subsídios etc., configuram os maiores gastos da União Federal - maior mesmo que os juros da dívida - sendo inconcebível que servidores públicos federais continuem fazendo letra morta das normas jurídicas e da Constituição em vigor, mantendo o pagamento de verbas a que não fazem jus, segundo plúrimas decisões do TCU e dos órgãos do Poder Judiciário, como é o caso dos autos. 
4.7. No caso concreto, vale repisar que o ato de concessão de aposentadoria em reexame foi disponibilizado ao TCU em 29/4/2010. Assim, é de se entender que houve o seu registro tácito em 29/4/2015 e o seu aperfeiçoamento definitivo em 29/4/2020, vencido, portanto, o prazo regimental para a sua revisão de ofício.  
4.8. Nesse sentir, é de se entender que o ato de concessão de aposentadoria sub examine deve ser considerado tacitamente registrado, com proposta de arquivamento do processo correspondente e ciência ao órgão de origem, visto não ser mais possível, na espécie, a aplicação das disposições contidas no art. 260, § 2º do Regimento Interno do TCU, in verbis: 
§ 2º O acórdão que considerar legal o ato e determinar o seu registro não faz coisa julgada administrativa e poderá ser revisto de ofício pelo Tribunal, com a oitiva do Ministério Público e do beneficiário do ato, dentro do prazo de cinco anos da apreciação, se verificado que o ato viola a ordem jurídica, ou a qualquer tempo, no caso de comprovada má-fé. 
4.9. A conclusão ora apresentada nesta instrução vai ao encontro da orientação emanada do Pretório Excelso e do Plenário do Tribunal de Contas da União. 
CONCLUSÃO 
5. Diante do exposto, é de se concluir que o ato de concessão de aposentadoria sub examine deve ser considerado tacitamente registrado, com proposta de arquivamento do processo correspondente e ciência ao órgão de origem, ante a impossibilidade de aplicação das disposições contidas no art. 260, § 2º do Regimento Interno do TCU, que trata da revisão de ofício. 
PROPOSTA DE ENCAMINHAMENTO 
6. Ante o exposto, submetem-se os autos à consideração superior, propondo-se, com fundamento no art. 48 da Lei 8.443/1992: 
a)	conhecer do recurso interposto por Nelson Felisbino (CPF XXX.579.011-XX) , para, no mérito, dar-lhe provimento, a fim de tornar sem efeito os itens 9.1, 9.3, 9.3.1, 9.3.3, 9.3.5 e seus subitens do Acórdão 797/2020-TCU-Segunda Câmara em relação ao recorrente, considerando o ato de concessão de aposentadoria de peça 15 tacitamente registrado, com proposta de arquivamento do processo correspondente; 
b)	informar ao recorrente e demais interessados do acórdão a ser proferido, destacando que o relatório e o voto que o fundamentam podem ser acessados por meio do endereço eletrônico www.tcu.gov.br/acordaos. 
3.	O Ministério Público junto ao TCU - MP/TCU, pronunciou-se favoravelmente ao encaminhamento suscitado pela Sefip, em parecer lavrado à peça 42 pelo Procurador Sérgio Ricardo Costa Caribé, verbis: 
Trata-se de pedido de reexame interposto contra decisão deste Tribunal que considerou ilegal o ato de aposentadoria do recorrente e negou o seu registro. 
2.	A Secretaria de Recursos (Serur) propõe o conhecimento do presente recurso, para, no mérito, dar-lhe provimento, no sentido de tornar sem efeito o acórdão recorrido em relação ao recorrente, considerando o ato de aposentadoria do mesmo tacitamente registrado, com proposta de arquivamento dos autos e ciência ao órgão de origem. 
3.	De fato, a proposta de encaminhamento da Unidade Técnica está em consonância com a decisão do Supremo Tribunal Federal (STF) que transitou em julgado nos autos do Recurso Extraordinário RE 636.553/RS, relatado pelo Ministro Gilmar Mendes, por meio do qual foi fixada nova tese em sede de repercussão geral acerca do prazo para a apreciação dos atos sujeitos a registro (tema 445) : 
Em atenção aos princípios da segurança jurídica e da confiança legítima, os Tribunais de Contas estão sujeitos ao prazo de 5 anos para o julgamento da legalidade do ato de concessão inicial de aposentadoria, reforma ou pensão, a contar da chegada do processo à respectiva Corte de Contas. (RE 636.553/RS, Pleno, rel. E. Ministro Gilmar Mendes) 
4.	Ao rejeitar os embargos de declaração interpostos contra o referido decisum, o Ministro Gilmar Mendes deixou claro em seu voto que o referido prazo deve ser contado de forma ininterrupta a partir da chegada do processo à respectiva corte de contas e, passado esse prazo, o ato restará automaticamente estabilizado, senão vejamos: 
Trata-se de prazo ininterrupto, a ser computado a partir da chegada do processo à respectiva corte de contas - ou, como definido pelo Ministro Roberto Barroso durante o julgamento, um verdadeiro período de "cinco anos tout court". 
Passado esse prazo sem finalização do processo, o ato restará automaticamente estabilizado. Abre-se, a partir daí, a possibilidade de sua revisão, nos termos do art. 54 da Lei 9.873/1999. 
 (...) 
No tocante à natureza do prazo, constata-se, ante o já exposto, que, com base na segurança jurídica e na proteção da confiança, aplicou-se por analogia prazo decadencial de cinco anos para o julgamento da legalidade do ato de concessão inicial de aposentadoria, reforma ou pensão, a partir da chegada do processo ao respectivo tribunal de contas. 
Trata-se de prazo ininterrupto, tout court, que, uma vez atingido, faz com que o ato seja considerado tacitamente apreciado, isto é, tacitamente registrado. Não há de se falar, por consequência, na aplicação de eventuais exceções previstas justamente na Lei 9.784/1999, cuja incidência foi afastada no julgamento de mérito. (ED no RE 636.553/RS, Pleno, rel. E. Ministro Gilmar Mendes) (grifei) 
5.	Além disso, o eminente Relator ressaltou em seu voto não haver a necessidade de modulação dos efeitos da referida decisão, a qual deve ser aplicada de forma imediata e com efeitos ex tunc, nos seguintes termos: 
Na presente ação, a decisão tomada por esta Corte teve justamente como fundamento os princípios da segurança jurídica e da confiança legítima, de modo a afastar a ocorrência de eventuais abusos na demora do exercício da competência constitucional definida no art. 71, III, CF. Ou seja, a aplicação imediada do julgado, com efeitos ex tunc, apresenta-se mais coerente com a necessidade de preservação do interesse social e da segurança jurídica. (ED no RE 636.553/RS, Pleno, rel. E. Ministro Gilmar Mendes) (destaques inseridos) 
6.	No âmbito deste Tribunal a referida decisão já foi objeto de análise por meio do Acórdão 122/2021-TCU-Plenário, relatado pelo Ministro Walton Alencar Rodrigues, oportunidade na qual foi ressaltada a possibilidade de revisão de ofício do ato registrado tacitamente no prazo de 5 anos a contar do referido registro, cuja ementa transcreve-se a seguir: 
ATOS DE PENSÃO MILITAR. LEGALIDADE DE UM ATO. ILEGALIDADE DOS DEMAIS ATOS. TRANSCURSO DO PRAZO DE 5 ANOS DESDE A ENTRADA DOS ATOS ILEGAIS NO TCU. ATOS TACITAMENTE REGISTRADOS, CONSOANTE ENTENDIMENTO DO STF NOS EMBARGOS DE DECLARAÇÃO NO RECURSO EXTRAORDINÁRIO 636.553/RS, EM 4/12/2020. POSSIBILIDADE DE REVISÃO DE OFÍCIO, COM FULCRO NO ART. 54 DA LEI 9.874/1999, C/C O ART. 260, § 2º, DO RI/TCU. DETERMINAÇÃO INSTAURAÇÃO DE PROCEDIMENTO DE REVISÃO DE OFÍCIO. OUTRAS DETERMINÇÔES À SEFIP. 1. Passados cinco anos, contados de forma ininterrupta, a partir da entrada do ato de admissão e de concessão de aposentadoria, reforma e pensão (CF, 71, III) no TCU, o ato restará automaticamente estabilizado e considerado registrado tacitamente (RE 636.553/RS, Pleno, rel. E. Ministro Gilmar Mendes) . 2. Estabilizado o ato, abre-se, a partir daí, a possibilidade de sua revisão, nos termos do art. 54 da Lei 9.874/1999 (ED no RE 636.553/RS, Pleno, rel. E. Ministro Gilmar Mendes) . 
7.	Além disso, cabe ressaltar que, em sede de pedido de reexame, foi prolatado nos autos do TC Processo 031.350/2011-9 o Acórdão 2448/2021-TCU-Primeira Câmara, relatado pelo Ministro Walton Alencar Rodrigues, oportunidade na qual este Tribunal deu provimento ao recurso e reconheceu o registro tácito de ato que havia sido considerado ilegal após mais de 5 anos da entrada neste Tribunal, em razão dos do efeito ex tunc atribuído pelo STF no RE 636.553/RS: 
APOSENTADORIA. AVERBAÇÃO DE TEMPO DE SERVIÇO NA CONDIÇÃO DE ALUNO APRENDIZ EM DESACORDO COM A JURISPRUDÊNCIA DO TCU. ATO CONSIDERADO ILEGAL. PEDIDO DE REEXAME. APLICAÇÃO DA TESE DO SUPREMO TRIBUNAL FEDERAL FIXADA NO JULGAMENTO DO RE 636.553/RS. PROVIMENTO AO RECURSO. 
8.	In casu, o ato de aposentadoria do recorrente foi disponibilizado ao TCU em 29/4/2010 e julgado ilegal em 11/2/2020. Assim, verifica-se que o seu registro tácito ocorreu em 29/4/2015 e o seu aperfeiçoamento definitivo em 29/4/2020, estando vencido, portanto, o prazo regimental para a sua revisão de ofício.  
9.	Por conseguinte, entende-se que o ato de aposentadoria do recorrente deve ser considerado tacitamente registrado por este Tribunal, ante o efeito ex tunc da decisão proferida pelo STF nos autos do RE 636.553/RS, que transitou em julgado em 5/3/2021 com repercussão geral reconhecida. 
10.	Ante o exposto, este membro do Ministério Público de Contas, em consonância com o proposto pela Unidade Técnica, entende que o presente pedido de reexame deve ser conhecido, para, no mérito, receber provimento, haja vista que o ato de aposentadoria do recorrente deve ser considerado tacitamente registrado.  
É o relatório.

Marcos Freitas de Matos (OAB/DF 44.358); procuração à peça 8.

Procurador Sergio Ricardo Costa Caribé.

APOSENTADORIA. TEMPO DE ATIVIDADE RURAL. NÃO COMPROVAÇÃO DE RECOLHIMENTO DE CONTRIBUIÇÕES. ILEGALIDADE. DETERMINAÇÕES. PEDIDO DE REEXAME. ATO DE CONCESSÃO DISPONIBILIZADO AO TCU EM 29/4/2010. REGISTRO TÁCITO EM 29/4/2015. TEMA 445 DE REPERCUSSÃO GERAL. REGISTRO TÁCITO. ARQUIVAMENTO. CIÊNCIA. PROVIMENTO.

APOSENTADORIA (APOS)

Secretaria de Recursos (Serur); Secretaria de Fiscalização de Integridade de Atos e Pagamentos de Pessoal e de Benefícios Sociais (Sefip).

Relato o presente pedido de reexame em razão de sorteio realizado nos termos do inciso I do art. 154 do RI/TCU e dos arts. 21 e 22 da Resolução TCU 175/2005 (peça 31) .
2.	Em análise pedido de reexame interposto por Nelson Felisbino contra o Acórdão 797/2020-TCU-Segunda Câmara, relator Min. Augusto Nardes, que julgou ilegal o ato de aposentadoria do servidor do Ministério da Saúde no cargo de agente administrativo e negou-lhe registro, em razão do cômputo indevido de tempo de serviço rural sem a comprovação da correspondente contribuição previdenciária. 
3.	Presentes os requisitos de admissibilidade fixados no art. 48 da Lei 8.443/1992, c/c os arts. 285 e 286 do RI/TCU, impõe-se o conhecimento do recurso, em ratificação ao despacho por mim proferido à peça 32.
4.	O ato de aposentação do servidor foi julgado ilegal em razão de contar com o cômputo de de serviço de atividade rural sem a comprovação de contribuição previdenciária, em contrariedade à Súmula TCU nº 268/2012:
O tempo de atividade rural somente poderá ser averbado para fins de aposentadoria no serviço público se recolhidas as respectivas contribuições previdenciárias na época própria ou, posteriormente, de forma indenizada 
5.	Referida prática encontra óbice ainda no § 2º do art. 202 da Constituição Federal, em sua dicção originária, bem como em entendimento da Turma Nacional de Uniformização de Jurisprudência dos Juizados Especiais Federais, em seu verbete 10:
O tempo de serviço rural anterior à vigência da Lei 8.213/1991 pode ser utilizado para fins de contagem recíproca, assim entendida aquela que soma tempo de atividade privada, rural ou urbana, ao de serviço público estatutário, desde que sejam recolhidas as respectivas contribuições previdenciárias
6.	A Secretaria de Recursos, em manifestação transcrita no relatório precedente, aprecia preliminar de mérito relativa à decadência quinquenal prevista na Lei 9.784/1999, à luz do entendimento exarado pelo Supremo Tribunal Federal nos autos do RE 636.553/RS (Tema 445 de repercussão geral) , e conclui pelo registro tácito do ato de aposentadoria, no sentido de tornar sem efeito o acórdão recorrido, com proposta de arquivamento dos autos, tendo em vista o lapso temporal transcorrido desde a chegada do ato ao TCU (2010) , o que imporia seu registro tácito em 2015, e aperfeiçoamento definitivo em 2020.
7.	Acolho, as conclusões exaradas pela Secretaria de Recursos, as quais desde já incorporo às minhas razões de decidir.
8.	De fato, o ato de aposentação foi disponibilizado a esta Corte em 29/4/2010 (peça 15) , há mais de 11 anos, portanto. Em 19/2/2020, a Suprema Corte, ao julgar o Extraordinário 636.553/RS, apreciando o tema 445, fixou a seguinte tese:
Em atenção aos princípios da segurança jurídica e da confiança legítima, os Tribunais de Contas estão sujeitos ao prazo de 5 anos para o julgamento da legalidade do ato de concessão inicial de aposentadoria, reforma ou pensão, a contar da chegada do processo à respectiva Corte de Contas
9.	Conforme bem salientado pelo Min. Walton Alencar no voto condutor que sustentou o Acórdão 122/2021-TCU-Plenário, que pacificou a matéria nesta Corte após o julgamento definitivo do Tema 445 pelo STF, em que pese o Relator do recurso extraordinário, Ministro Gilmar Mendes, ter assentado a inaplicabilidade do prazo quinquenal previsto no art. 54 da Lei 9.784/1999 durante o interregno entre a publicação do ato de concessão de aposentadoria, pensão ou reforma pelo órgão de origem e a apreciação de sua legalidade pelo TCU, em homenagem ao princípio da segurança jurídica, o Supremo estabeleceu o prazo de cinco anos para que o Tribunal de Contas aprecie o ato, autorizando ou negando o respectivo registro. Após esse período, sem apreciação pelo TCU, o ato deve ser considerado "tacitamente registrado".
10.	Entrementes, no julgamento dos embargos de declaração, o E. relator no STF permitiu a aplicação de novo prazo quinquenal, com fundamento no art. 54 da Lei 9.784/1999, para que o TCU proceda à revisão do ato tacitamente registrado, litteris: "passado esse prazo [de cinco anos, contado de forma ininterrupta, a partir da chegada do processo à corte de contas] sem finalização do processo, o ato restará automaticamente estabilizado. Abre-se, a partir daí, a possibilidade de sua revisão, nos termos do art. 54 da Lei 9.873/1999".
11.	Desse modo, o referido Acórdão 122/2021-TCU-Plenário, fixou tese no sentido de que a possibilidade de revisão de ofício de atos de pessoal, pelo TCU, exaure-se com o transcurso do prazo quinquenal do art. 54 da Lei 9.784/1999, cujo termo a quo é contado a partir do transcurso de cinco anos da entrada do ato nesta Corte de Contas, momento em que se opera o registro tácito, e a consequente estabilização do ato. A partir daí, abre-se novo interregno de cinco anos para eventual revisão de ofício. 
12.	No caso concreto, como o ato de aposentadoria do Sr. Nelson Felisbino adentrou ao TCU em 29/4/2010 (peça 15) , sem qualquer manifestação ulterior do Tribunal, o registro tácito se deu em 29/4/2015, e seu aperfeiçoamento definitivo em 29/4/2020, vencido, portanto, o prazo regimental e jurisprudencial para que se proceda à revisão de ofício. 
13.	Não resta alternativa a esta Corte, portanto, senão reconhecer o registro tácito do ato na data de 29/4/2015, em consonância com a proposta alvitrada pela Serur, e secundada pelo pronunciamento do MP/TCU, ante os efeitos retroativos produzidos pela decisão do Supremo Tribunal Federal nos autos do RE 636.533/RS (Tema 445) , que transitou em julgado em 5/3/2021, com repercussão geral reconhecida. 
Pelo exposto, VOTO por que o Tribunal adote o Acórdão que ora submeto à apreciação deste Colegiado
TCU, Sala das Sessões Ministro Luciano Brandão Alves de Souza, em 13 de abril de 2021.
RAIMUNDO CARREIRO 
Relator